【裁判字號】    90,台上,5182
【裁判日期】    900822
【裁判案由】    偽造文書等罪
【裁判全文】
最高法院刑事判決                                九十年度台上字第五一八二號
    上  訴  人  台灣高等法院台中分院檢察署檢察官
    被      告  甲○○
右上訴人因被告偽造文書等罪案件，不服台灣高等法院台中分院中華民國八十八年三
月十六日第二審判決（八十八年度上訴字第一五○號，起訴案號：台灣台中地方法院
檢察署八十六年度偵字第二五五七八號），提起上訴，本院判決如左：
    主  文
原判決關於偽造文書部分撤銷，發回台灣高等法院台中分院。
其他上訴駁回。
    理  由
一、關於撤銷發回部分：
本件原判決以公訴意旨略以：被告甲○○意圖為自己不法之所有，於民國八十五年十
月十日，趁告訴人林威安至台中市○○○路○段一○五號五樓之十五向被告索討租金
而將行李置於屋內時，竊取告訴人所有放在行李中之新竹企銀信用卡一張，得手後，
基於偽造文書及意圖為自己不法所有之概括犯意，自八十五年十月十三日起至同年十
一月六日止，連續至中部地區商店，偽簽告訴人林威安署押而冒名刷卡簽帳十五次（
原判決誤載為十六筆），金額計新台幣（下同）四萬零九百六十四元，告訴人收到銀
行繳款通知後，始知上情，因認被告涉犯刑法竊盜、連續行使偽造私文書、連續詐欺
取財等罪云云。經審理結果，認被告此部分犯罪不能證明，因而維持第一審諭知被告
該部分無罪之判決，駁回檢察官第二審之上訴，雖非無見。惟按審理事實之法院對於
被告有利及不利之證據，應一律注意，詳為調查，綜合全案證據資料，本於經驗法則
以定其取捨，並將取捨證據及得心證之理由於判決內詳為說明。故證據雖已調查，而
尚有其他部分並未調查，仍難遽為被告有利或不利之認定；如有應調查之證據未予調
查，率行判決，其判決當然為違背法令。經查：（一）原判決以一般信用卡以簽中文
名字為常態，而被告以告訴人名義刷卡之簽帳單上，均簽署「Wei-An Lin」英文字，
若非告訴人主動交付信用卡並告以該情，被告豈能知悉須以英文名字刷卡簽帳等情，
而為被告有利之認定。惟查核發信用卡之銀行，於發卡寄交信用卡於持卡人時，均會
要求持卡人在信用卡背面先簽上持卡人之簽名，一則防止他人拾獲時假冒，一則方便
商家核對簽帳時簽名之真正，本件依告訴人提出之信用卡影本顯示，其上已簽妥告訴
人之英文姓名（原審卷第十頁證二），則縱非信用卡所有人，只要持有該信用卡，實
不難知悉應使用何種方式簽名刷卡簽帳，原判決以被告使用告訴人英文姓名「Wei-An
Lin 」刷卡簽帳，必係告訴人告知一節，顯與經驗法則相悖，應難據以為被告有利之
證據。（二）被告雖辯稱：伊使用告訴人名義之信用卡簽帳係經告訴人同意云云，惟
據被告於第一審係辯稱：「（問：你有用林威安新竹企銀的信用卡刷卡消費？）是我
們倆人一同走的，他同意我簽名的」、「（問：為何他的卡是你簽名？）有時他在忙
或聽大哥大」、「（問：每一筆都是林威安陪你去刷卡的嗎？）有幾筆是，即使沒有
他陪我去，也有經過他的同意，他也陪我去租車處，那張租車的他知道」等語（第一
審卷第二十四頁反面、七十五頁），及於第二審訊問時辯稱：「（問：有竊取告訴人
之新竹企銀信用卡一張？）是他親手交給我，雖沒有明說，我想應是要給我生活費」
等語（第二審卷第二十七頁），核其前後所辯各節，矛盾已見。又若被告辯稱告訴人
陪同消費屬實，則居住於台北之告訴人於消費之日能否不假外出至台中陪同被告一起
消費？此不難向告訴人當時任職之公司查明八十五年十月十三日至同年十一月六日間
各筆信用卡簽帳期日，告訴人在公司之出勤紀錄，用資核對信用卡消費之時間，告訴
人是否有在台北上班；又被告既稱告訴人有陪同租車，而該筆消費亦高達一萬元，自
可向該汽車租賃公司查明告訴人是否有與被告同行刷卡消費，以徵被告所辯之虛實；
又若被告辯稱告訴人交付信用卡與伊使用係為給付伊生活費所需等情為實，則何以至
八十五年十一月六日後即未再持卡消費？以上各節均未見原審調查，而上開事項又非
無調查之可能，既攸關被告所辯是否可採，難認無調查之必要，原審未予調查，復未
說明不予調查之理由，自屬於法有違。（三）證人王慧茹於第一審訊問時證稱：「那
天下台中，在車上林（指告訴人）就告訴我，她（指被告）一直不繳房租，現在又盜
用他的卡……到了梅川東路，他先上樓，我沒上去，等了一些時間後，我也有上樓看
，但未進門，我只有在門口看到裡面的情形，看到魯小姐跪在地上請求他原諒他」（
第一審卷第三十一頁反面、第三十二頁）等語，此不利於被告之證詞，原審未加調查
，又未說明何以不足採為不利於被告證據之理由，亦有應於審判期日調查之證據未予
調查及判決理由不備之違誤。（四）被告自承卷附之「還款承諾書」為伊親自簽名，
經查該承諾書中，被告坦承私自使用告訴人之信用卡簽帳消費（詳偵查卷第十一頁）
，被告雖以不知承諾書內容及害怕對方人多才簽名等語置辯，惟據告訴人所提出之被
告名片可知被告自稱為「黃忠律師事務所實習律師」或「黃忠律師事務所業務專員」
，有名片影本二紙在卷可按，則被告顯非一般無法律常識之人，其既在律師事務所服
務，對於文書之簽認，應有較高之注意警覺能力，其對承諾書上之簽名既坦承為真正
，是否能以未細看內容而否認其效力？實待研求，原判決置此等不利於被告之證據於
不顧，僅就有利於被告等之事證予以論列，於法尚有未洽。以上，或為檢察官上訴意
旨所指摘，或為本院得依職權調查之事項，應認原判決關於偽造文書部分及與其有裁
判上一罪關係之竊盜罪、詐欺取財罪部分，有撤銷發回之原因。
二、關於上訴駁回部分：
按刑事訴訟法第三百七十六條所列各罪之案件，經第二審判決者，不得上訴於第三審
法院，此觀該法條之規定甚明。本件被告被訴侵占、詐欺得利等部分，原判決係維持
第一審依刑法第三百三十五條第一項論處其侵占罪刑，及諭知其被訴犯刑法第三百三
十九條第二項之詐欺得利罪嫌部分無罪之判決。查該部分之罪名係屬刑事訴訟法第三
百七十六條第三、四款之案件，依上開說明，既經第二審判決，即告確定，不得上訴
於第三審法院，上訴人就此部分竟一併提起第三審上訴，顯為法所不許，應予駁回。
據上論結，應依刑事訴訟法第三百九十七條、第四百零一條、第三百九十五條前段，
判決如主文。
中      華      民      國     九十     年      八      月    二十二    日
                              最高法院刑事第十一庭
                                  審判長法官  林  增  福
                                        法官  邵  燕  玲
                                        法官  吳  昆  仁
                                        法官  陳  世  雄
                                        法官  惠  光  霞
      右正本證明與原本無異
                                              書  記  官
中      華      民      國     九十     年      八      月     二十九   日


司法院資訊處製作；財團法人民間司法改革基金會備份。
